臺灣高等法院刑事判決　　　　　　　　　　　　　八十九年度上易字第一九二八號
　　上　訴　人　臺灣板橋地方法院檢察署檢察官
　　被　　　告　乙○○
　　選任辯護人　藺超群
右上訴人，因被告詐欺案件，不服臺灣板橋地方法院，八十八年度易字第二四五○號
，中華民國八十九年三月二十七日第一審判決（起訴案號：臺灣板橋地方法院檢察署
八十七年度偵字第二六五六四號），提起上訴，本院判決如左：
    主  文
上訴駁回。
    理  由
一、公訴意旨略以：被告乙○○係設址臺北縣樹林市○○街七十巷二號六樓實際有限
    公司（下稱實際公司）及進軒企業股份有限公司（起訴書誤載為進軒企業有限公
    司）之負責人，與告訴人龍昕塑膠有限公司（下稱告訴人龍昕公司）平日即有業
    務往來關係，被告明知已無資力，且實際公司營運及獲利情況不佳，竟基於意圖
    為自己不法所有之概括犯意，先於民國八十六年十二月間，在實際公司上址內，
    對告訴人龍昕公司實際負責人丙○○佯稱：實際公司銷售毛利及每月淨利分別高
    達百分之三十三點四三及百分之十三點四，營運及獲利情況良好，並提出實際公
    司不實之損益表及試算表為憑，邀請告訴人龍昕公司投資並主導實際公司之營運
    ，致使告訴人龍昕公司誤信其資力及共同經營為真，而陸續供應被告合計價值新
    台幣（下同）五百五十餘萬元之文具貨品，並同意被告簽發如起訴書附表所載（
    下同）編號一至十七所示之支票抵付上開貨款（起訴書誤載附表編號十八至二十
    所示之支票亦供抵付貨款之用），以及將被告付款期限由原三十日期之遠期支票
    延長為六十日。詎被告取得告訴人交付之文具貨品後，卻未使其參與實際公司之
    經營。嗣並於八十七年五月五日，以實際公司急需資金周轉為由，佯稱可將借款
    轉換為投資實際公司之資金，而向告訴人公司實際負責人丙○○借貸現金，丙○
    ○因而復陷於錯誤，委由不知情之朱金風及福晟公司，自銀行分別電匯八十萬元
    及三十萬元款項入實際公司設立於中國國際商業銀行新莊分行第0000000
    00000號銀行帳戶內。被告得款後，又於上開支票跳票前之八十七年五月十
    四日至同年月十八日間，先後向告訴人詐購十六萬零三百七十三元之文具貨品。
  迄上開支票屆期經提示均不獲兌付，告訴人龍昕公司始悉受騙，因認被告涉犯刑
    法第三百三十九條第一項之詐欺取財罪嫌云云。
二、按犯罪事實應依證據認定之，無證據不得推定其犯罪事實；又不能證明被告犯罪
    者，應諭知無罪之判決，刑事訴訟法第一百五十四條、第三百零一條第一項分別
    定有明文。次按刑法第三百三十九條第一項詐欺罪之成立，以意圖為自己或第三
    人不法之所有，以詐術使人將本人或第三人之物交付為要件。所謂以詐術使人交
    付，必須被詐欺人因其詐術而陷於錯誤，若其所用方法，不能認為詐術，亦不致
    使人陷於錯誤，即不構成該罪，最高法院四十六年台上字第二六０號著有判例。
三、訊據被告固坦承於右揭時、地向告訴人龍昕公司訂購五百五十餘萬元、十六萬零
    三百七十三元文具貨品，並簽發如附表一至十七所示之支票抵付貨款，事後並未
    如期清償貨款及借貸一百十萬元等情，惟矢口否認有何詐欺之犯行，並辯稱：伊
    並未提出試算表及損益表邀請告訴人入股及主導實際公司之營運，或以此為方法
    使告訴人誤信公司營運良好而繼續供貨，上開文件如有交給告訴人，一定會有伊
    之簽名及蓋章，伊公司向告訴人龍昕公司購買上開文具貨品乃一般正常買賣交易
    ，且均係在支票跳票前所訂購之貨品，公司自七十九年起即與告訴人龍昕公司有
    交易往來，每月購買之文具價值達一百五十餘萬元，以往均有如期給付貨款，後
    於八十七年二月間公司財務發生危機，惟被告仍思勉力支撐，繼續經營，被告在
    此期間尚支付告訴人五百八十餘萬元，公司實因營運困難，週轉不靈而無法清償
    積欠告訴人龍昕公司之貨款；另伊向告訴人所借一百十萬元用以軋進實際公司上
    開帳戶內，供告訴人龍昕公司及自龍昕公司受讓支票之人提示，以避免先前簽發
    予告訴人龍昕公司，於八十七年五月五日到期，面額共達一百七十餘萬元之支票
    九紙跳票，其並改簽如附表十八至二十所示之支票交付告訴人龍昕公司，本意在
    延長付款期間至八十七年五月三十一日，而非將之轉為投資之資金；又票期由三
    十天改為六十天，是因為有其它廠商提供更優厚條件，所以告訴人才同意延長票
    期；八十七年五月十四日至十八日之進貨，是小額進貨，且貨都是先前所訂購的
    ，是正常之交易，公司是在五月十六日跳票後，直至五月二十日才宣布倒閉，伊
    並無任何等詐欺意圖等語。
四、本件公訴人認被告乙○○涉犯刑法第三百三十九條第一項之詐欺取財罪嫌，無非
    是以告訴人龍昕公司代理人丙○○指述，及證人即原實際公司員工王金銘、陳勝
    二及黃福川於偵查中之證述，及實際公司損益表、龍昕公司銷售出口單、應收帳
    報表、實際公司訂購單及如附表所示支票等為據。惟查：
（一）證人王金銘、陳勝二及黃福川於檢察官訊問時係分別證稱：「告訴人公司沒有
      入股實際公司，有聽乙○○說過（入股的事），但內容我沒聽清楚」、「八十
      七年一月間聽乙○○說告訴人公司出資入股，但不知是否入股，我不清楚」、
      「告訴人公司沒有出資入股實際公司，不知道被告有邀告訴人公司入股，也沒
      有開會討論」等語（見偵查卷第一０六頁、第一０七頁、第一０八頁），據此
      三證人所證，被告有無邀請告訴人入股，及被告是否有持上開文件向告訴人邀
      約入股等情，均未親身參與或見聞，尚難憑以認定被告確實有邀請告訴人龍昕
      公司投資並主實際公司之營運之認定，況該三名證人經原審再次傳喚到庭訊問
      時，復分別結證稱：「公司是有找人投資的傳聞，但我不清楚是不是劉先生（
      即丙○○）來投資」、「我是有聽過公司會計說過投資的事宜，但我不清楚是
      何人要來投資」、「我之前是有聽過員工說公司要找人投資的事，但我不確定
      是不是劉先生要來投資」等情（見原審卷第五十頁），益證該三證人所供情節
      ，實不足資以認定被告曾以邀告訴人龍昕公司入股之事實，況依證人王金銘所
      證述：「、、、有一次在老闆辦公室開會，這一次劉先生有在埸，這次是商討
      公司營運問題，劉先生看著公司的報表說數字會說話，意思是說公司不太賺錢
      、、、。」，龍昕公司負責人丙○○既知被告公司經營狀況不良，當無陷於錯
      誤之可能。告訴人龍昕公司雖另提出實際公司之損益表及試算表陳稱係被告邀
      約入股時，由公司會計所交付，惟此點為被告所否認，且證人即實際公司負責
      制作試算表、損益表之會計柯李素香於原審調查中亦到庭結證稱：伊不記得是
      否曾提供告訴人龍昕公司損益表及試算表，如果有提供別人會經過老闆（即被
      告）同意，通常先由老闆簽名後再提供（見原審卷第一一九頁、第一二一頁）
      ，參諸上開損益表及試算表上並未有被告簽名或蓋有實際公司印章，告訴代理
      人並無法證明該損益表及試算表係由被告所提供，是既無積極事證足認被告曾
      將之提供予告訴人龍昕公司，自難僅以告訴人龍昕公司持有上開損益表、試算
      表及指訴實際公司上開獲利情形，即遽認被告有與告訴人龍昕公司討論出資入
      股事宜。再者，告訴人龍昕公司代理人丙○○於偵審中迭供稱：被告於八十六
      年十二月八日邀請我參與公司之實際經營，因他未提供公司之帳冊資料，我不
      知道公司之營運狀況，所以尚未決定投資。（見原審卷第四七頁）復觀諸該損
      益表及試算表之製表日期為八十五年十一月二十六日，被告如施詐術欲使告訴
      人公司投資入股理應提供八十六年之損益表及試算表為是，且告訴人代理人丙
      ○○亦會要求被告提供最近年度公司資料以憑瞭解被告公司近期之營運狀況，
      斷無僅憑八十五年之損益表及試算表即相信被告之理。故縱然告訴人龍昕公司
      確實從被告處取得上開損益表及試算表，其亦未因此陷於錯誤而投資入股實際
      公司。從而，公訴人認定被告曾邀請告訴人龍昕公司投資並主導實際公司之營
      運，進而使之誤信其有資力及共同經營為真，而陸續供應被告文具貨品乙節，
      應非屬實。
（二）再者，告訴人龍昕公司陸續供應被告文具貨品後，亦取得被告所簽發如附表編
      號一至十七所示之支票十七紙用以抵付貨款，此有該十七紙支票附卷可憑，若
      雙方曾討論以該貨款作為告訴人龍昕公司投資入股實際公司時應繳之資金，則
      告訴人龍昕公司既與被告約定以抵付貨款之支票供作出資，理應以之作為入股
      憑證或依據，不得將之提示兌現，然告訴人龍昕公司將之提示兌現，足認其係
      以該票款抵付貨款，而無欲參與實際公司投資之意，否則告訴人龍昕公司將未
      為任何出資即可輕鬆入股。故縱使被告確有邀其出資，其亦無因而同意而加入
      被告公司出資，即無陷於錯誤因而交付財產（即出資），與詐欺罪之構成要件
      不合。告訴人龍昕公司於上開十七紙支票屆期後均提示遭退票，此亦有存款不
      足退票單十七紙在卷可徵，此顯與投資入股應實際出資之情形迴異，難謂告訴
      人龍昕公司有以上開貨款抵充出資資金之意，反可認其陸續供應文具貨品予被
      告之行為，本在取得買賣價金，雙方間之交易符合一般買賣常情，不能強以投
      資入股事宜與之相聯結。又雙方間交易既為一般買賣，則應審究者蹶為被告向
      告訴人龍昕公司訂購文具貨品之行為是否構成詐欺﹖關於此點，告訴人龍昕公
      司代理人丙○○於原審調查中供陳：伊公司自八十一年間起即與被告公司有文
      具貨品買賣交易往來，且每個月交易額約在一百五十萬元左右，被告皆能如期
      給付貨款，在此雙方間有多年正常交易往來之情況下，告訴龍昕公司人是否因
      被告繼續訂購文具貨品之行為而陷於錯誤為給付，非無可疑﹖且被告公司確於
      八十七年二月間遭東瀚公司倒債數百餘萬元，亦據證人即該公司負責人陳家淦
      結證屬實，雖統業公司負責人甲○○雖於原審調查中陳述倒債被告一百餘萬票
      款，然甲○○於本院稱：八十七年三、四月左右，統業公司被倒債，被告有至
      自己公司搬文具去賣抵債，被告將我之前開之三十幾萬的票還我，後來陸續給
      他供貨，結算金額統業公司已無欠被告債務。（見本院卷八十九年十二月八日
      訊問筆錄第三頁）則在該期間，統業公司起初確有欠被告實際公司貨款，雖非
      票款，然搬貨抵債並無法立即出售轉為現金，於資金不足時，足致被告在資金
      調度周轉上生困難，是被告所稱曾遭統業公司倒債一百多萬票款雖不足採，其
      因而致資金調度困難卻係屬實，此足使實際公司營運產生困難而無法清償龍昕
      公司之貨款，自不得因被告事後無法清償積欠告訴人龍昕公司之貨款，即推定
      被告向告訴人購買文具貨品之行為存有為自己不法所有之意圖。何況被告在此
      期間仍陸續支付告訴人貨款達五百八十餘萬元，此有告訴人所提出之收款明細
      影本一紙附偵查卷內可按，被告如欲詐騙告訴人之貨品，即無須再支付金額如
      此龐大之貨款，告訴人於本院調查時所提出之錄音帶及譯文，雖為被告所不否
      認，惟細察其譯文內容，均為告訴人個人之陳述，被告對於邀約入股一事均未
      回應或有陳述之內容，實難憑上開證物為被告不利之認定。
（三）另被告於八十七年五月五日向告訴人龍昕公司借貸一百十萬元後，曾簽發附表
      編號十八至二十所示之支票三紙供作擔保，此為告訴人龍昕公司代理人丙○○
      所是認，並有該三紙支票附卷足憑，而被告借貸該一百十萬元之目的在於軋進
      實際公司上開帳戶內，供告訴人龍昕公司及自龍昕公司受讓支票之人提示，以
      避免先前簽發予告訴人龍昕公司，於八十七年五月五日到期，面額共達一百七
      十餘萬元之支票九紙跳票，此觀告訴人龍昕公司代理人丙○○於本院調查中自
      承已兌現該一百七十餘萬元支票自明，足見被告借貸之本意在延長付款期間至
      八十七年五月三十一日，此當為告訴人龍昕公司所知悉，加以告訴人龍昕公司
      於附表編號十八至二十所示支票屆後均提示遭退票，另有存款不足退票單三紙
    在卷可佐，如前所述，足認告訴人龍昕公司出借該一百十萬元後，亦非將之轉
      為投資實際公司之資金，則被告取得上開款項之行為，實與以詐術使人交付財
      物之要件有間。
（四）本件被告於八十七年上半年向告訴人進貨，其數量與往年相比並無大量進貨之
      情形存在，此亦為告訴代理人丙○○所不否認，則何來使告訴人陷於錯誤，而
      擴大被告之信用下，並交付文具貨品之情。而被告支付告訴人之貨款支票，雖
      於公司倒閉前有延長票期之事實，惟據被告辯稱係因別家公司有更好之優待等
      語，此既經告訴人之同意延長票期，且商場競爭上為留住客戶而延長票期乃屬
      常態，而被告在票期更改後，亦有兌現八十六年十二月及八十七年元月之二期
      ，金額高達三百七十餘萬元，此有上開告訴人所提出之付款明細可知，被告並
      無於延長票期後即拒絕付款，實不能僅因票期延長，遽為被告有詐欺之意圖認
      定。又被告係於八十七年五月二十日因大量退票致公司無法支撐而結束營業，
      同年五月十四日至十八日共向告訴人進貨十六萬零三百七十三元之貨品，如依
      被告之前進貨量每月一百五十萬元計算，平均每日進貨量約五萬元，則被告公
      司於五日內進貨十六萬餘元，其數量不僅未大量增加，且已大幅減少，且該等
      進貨係先前之訂購交付，被告實無法預知貨物送達時，是否已無力支付貨款。
      末查被告於公司結束後，隨即委託律師處理公司債權債務，並與多數債權人達
      成和解，此有債權資料、統計表及相關資料各一份在卷可稽。故被告辯稱伊並
      無詐欺意圖，實因一時大量退票，致公司週轉不靈，只好正式結束營業等語，
      應堪採信。
五、綜上所述，公訴人憑以認定被告構成詐欺取財罪之論據，尚有不足，則被告所辯
    主觀上無詐欺意圖乙節，堪予採信。本件應屬民事糾葛。此外，本院復查無其他
    積極證據足認被告有何公訴人所指詐欺取財之犯行，既不能證明其犯罪，應為無
    罪之判決。原審以不能證明被告犯罪，而為無罪之諭知，核無不合。檢察官之上
    訴，以告訴代理人擁有該損益表及試算表，必係被告所提供，且該損益表及試算
    表得看出實際公司銷售毛利及每月淨利分別高達百分之三十三點四三及百分之十
    三點四，營運及獲利情況良好，被告事後卻跳票，足認被告有持之為詐欺告訴代
    理人之行為，而指摘原判決不當，然本院認公訴人既無法證明該損益表及試算表
    為被告所提供，即無法以跳票前二年之損益表及試算表得證明被告營運佳及事後
    跳票情事，推定被告有詐欺行為，且告訴人亦無因陷於錯誤（始終未參與被告實
    際公司之投資）而交付財物，與詐欺罪之構成要件尚有不合，自不得因被告事後
    無法清償積欠告訴人龍昕公司之貨款，即推定被告向告訴人龍昕公司購買文具貨
    品之行為存有為自己不法所有之意圖。是檢察官之上訴為無理由，應予駁回。
據上論斷，應依刑事訴訟法第三百六十八條，判決如主文。
本案經檢察官張秋雲到庭執行職務。
中      華      民      國     九十一     年     三     月    十九    日
                              臺灣高等法院刑事第四庭
                                  審判長法  官  蔡  永  昌
                                        法  官  陳  榮  和
                                        法  官  周  煙  平
右正本證明與原本無異。
不得上訴。
                                        書記官  蕭  麗  珍
中      華      民      國     九十一     年     三     月    二十    日
